【裁判字號】    90,易,1255
【裁判日期】    900712
【裁判案由】    違反臺灣地區與大陸地區人民關係條例等
【裁判全文】
臺灣高雄地方法院刑事判決                          九十年度易字第一二五五號
    公  訴  人  臺灣高雄地方法院檢察署檢察官
    被      告  甲○○
    選任辯護人  戴國石  律師
                鄭銘仁
                葉吉記  律師
右被告因違反臺灣地區與大陸地區人民關係條例案件，經檢察官提起公訴（九十年度
偵字第九九三號），本院判決如左：
    主  文
甲○○共同違反台灣地區人民，不得為大陸地區之教育機構在台灣地區從事居間介紹
之行為之規定從事居間介紹行為，處拘役肆拾日，如易科罰金，以參佰元折算壹日。
緩刑貳年。
    事  實
一、甲○○係台碩文化事業有限公司（以下簡稱台碩公司）負責人，該公司登記營業
    項目並未包括居間、介紹至大陸地區教育機構就讀之業務，竟與乙○○（另案起
    訴）基於居間介紹之犯意連絡，自民國八十九年四月間起，由甲○○連續以台碩
    公司名義在台灣時報刊登「國外醫學院醫科留學保證班、留學國外著名醫科，預
    約一張醫師執照，免費電話 000-000-000」之廣告，以達宣傳之目的，並於八十
    九年五月九日下午六時三十分，在台碩公司辦理說明會，由乙○○在現場講解說
    明，會中並備置印妥封面有「故九萬里，則風斯在下矣」字樣，內容為介紹大陸
    地區上海醫科大學、上海中醫藥大學、上海鐵道大學之概況、主要設施之說明書
    ，供不特定人索閱。嗣於同年六月十二日，乙○○與有意前往大陸地區就學之學
    生李念勳之父母李淳二、蕭燕玲簽訂「升學履約保證書」，並辦理公證，居間介
    紹李念勳至大陸上海復旦大學就讀，因李念勳學歷資格不符而作罷。
二、案經法務部調查局高雄市調查處移送臺灣高雄地方法院檢察署檢察官偵查起訴。
    理  由
一、訊據被告甲○○固坦承於前述時間刊登招生廣告之事實不諱，惟辯稱：伊僅是單
    純受乙○○之委託，代為刊登上述招生廣告，又因為乙○○在高雄沒有場地，所
    以才借用台碩公司辦理說明會云云。
二、經查：被告甲○○是因所經營之台碩公司營運狀況不好，始經由乙○○之提議，
    從事台灣學生赴大陸地區就學之媒介業務等情，已據乙○○於高雄市調查處及偵
    訊中供述明確，另據被告於高雄市調查處供稱：「陳某委託本公司刊登為前述上
    海醫科大學仲介招生之廣告，並借用本公司之場地辦理說明會，由於乙○○經常
    往返台灣、大陸二地，後來有關接受有意前往就學之學生及家長詢問問題，都由
    本公司代為處理，所以後來本公司便代為印製前述廣告資料以供索閱，並於四月
    間刊登報紙廣告宣傳定期舉辦招生說明會之訊息。隨後在五月間在本公司舉辦一
    場招生說明會」之語，佐以卷附報紙廣告上留有台碩公司之免費聯絡電話，及扣
    案之日報表、上海醫科大學入學證明、錄取通知書、升學履約保證書（均影本）
    均是在台碩公司查獲等情，足徵被告與乙○○二人就媒介台灣學生赴大陸地區教
    育機構就學之乙事顯有犯意之連絡，否則誠如被告所辯稱伊僅是受委託刊登廣告
    ，並提供場地供辦理說明會云云，何以廣告中須有台碩公司之名稱及留有免費聯
    絡電話，且在該公司會留存有關大陸地區教育機構之入學證明、錄取通通知書之
    文件。另證諸證人李淳二於本院九十年度易字第二０八五號九十年六月十三日調
    查時證稱：「當時公司只有甲○○一人在場，並向我們介紹大陸學校狀況，過一
    會兒，就進來二、三名男子，甲○○就介紹乙○○給我們認識」之語，益徵被告
    確有從事居間介紹之行為無疑。被告所為前揭辯解純屬事後諉卸之詞，不足信採
    。
三、按台灣地區與大陸地區人民關係條例第二十三條所規定之「居間行為」者，依民
    法第五百六十五條之規定，係指當事人約定，一方為他方報告訂約之機會，或訂
    約之媒介，他方給付報酬之契約；而所稱「介紹行為」者，亦指當事人雙方之合
    意，由一方為他方媒介訂約之機會而言。是以一有從事居間介紹之行為，犯罪構
    成要件已屬該當，即應成立本罪，至於契約是否因之成立，僅是行為人可否據以
    請求報酬而已（此觀民法第五百六十八條第一項規定已明）。本件被告為台碩公
    司負責人，明知該公司登記經營之業務並不包括居間、介紹至大陸地區教育機構
    就讀之業務，竟刊登廣告，致使李念勳之父母李淳二、蕭燕玲夫婦因被告所刊登
    之廣告，打電話與被告連絡，並經由被告之介紹，與乙○○簽訂升學履約保證書
    ，是以被告確已從事介紹之行為，核被告所為，係違反台灣地區與大陸地區人民
    關係條例第二十三條之規定，應依同條例第八十二條規定論處，及違反公司法第
    十五條第一項之規定，應依同條第三項規定處斷。被告與乙○○間有犯意之連絡
    及行為之分擔，為共同正犯。又被告所犯上開二罪，係一行為觸犯數罪名，為想
  像競合犯，應從一重之台灣地區與大陸地區人民關係條例第八十二條處斷。爰審
    酌被告因不諳法律而罹刑章，情節尚非嚴重，犯後態度良好等情狀，量處如主文
    所示之刑，併諭知如易科罰金之折算標準。（按刑法第四十一條第一項業於九十
    年一月十日修正公布，同年一月十二日生效，其修正後規定為：「犯最重本刑為
    五年以下有期徒刑之刑之罪，而受六個月以下有期徒刑或拘役之宣告者，因身體
    、教育、職業、家庭之關係或其他正當事由，執行顯有困難者，得以一元以上三
    元以下折算一日，易科罰金。但確因不執行所宣告之刑，難收矯正之效，或難以
    維持法秩序者，不在此限。」，足見其得宣告易科罰金之範圍，較修正前之舊法
    為廣，是依刑法第二條第一項前段規定，本件自應適用裁判時之法律即修正後之
    刑法第四十一條第一項規定宣告易科罰金之折算標準，並此敘明）。又被告前未
    曾受有期徒刑以上刑之宣告，有台灣高等法院被告全國前案紀錄表在卷可查，因
    一時失慮，偶罹刑典，事後已深具悔意，經此刑之宣告後，應知警惕而無再犯之
    虞，本院因認暫不執行其刑為當，予以宣告緩刑二年，用啟自新。
四、按台灣地區與大陸地區人民關係條例第二十三條所規定之「招生事宜」，係指行
    為人經由大陸地區之教育團體或其他機構之授權，在台灣地區以該教育機構之名
    義招生，而有實質審查報名者是否具有入學資格而言。經查卷附扣案之上海醫科
    大學入學證明、錄取通知書係乙○○自他人處影印而來，已據乙○○陳明在卷，
    且該證物僅是入學證明或錄取通知而已，並非授權書，故尚難僅憑上開證物據以
    認定被告或乙○○是經由上海醫科大學之授權而從事招生事宜。另卷附文宣中雖
    載有各該大學之電話、傳真及電子信箱，惟因此些資料乃各該學校對外聯繫之資
    料，並非秘密之資料，固亦難僅以上述文宣中有此記載，遽論是經由各該學校之
    授權而來。此外又查無其他事證足以證明被告與乙○○有經各該學校之授權，在
    台從事招生事宜，本應為無罪之諭知，然因此部分與前揭有罪部分係屬實質上一
    罪，故不另為無罪之判決，併此敘明。
據上論斷，依刑事訴訟法第二百九十九條第一項前段，臺灣地區與大陸地區人民關係
條例第八十二條、第二十三條，公司法第十五條第三項、第一項，刑法第二條第一項
前段、第十一條前段第二十八條、第五十五條、第四十一條第一項、第七十四條第一
款，罰金罰鍰提高標準條例第二條，判決如主文。
中      華      民      國    九十      年      七      月    十二    日
                                        臺灣高雄地方法院刑事第二庭
                                            法  官    黃三友
右正本證明與原本無異。
如不服本判決，應於判決送達後十日內，向本院提出上訴狀。
                                            書記官    林介欽
中      華      民      國    九十      年      七      月    十八    日
附錄本判決論罪法條全文：
台灣地區與大陸地區人民關係條例第八十二條：
違反第二十三條規定從事招生事宜或居間介紹行為者，處三年以下有期徒刑、拘役或
科或併科新臺幣三十萬元以下罰金。


司法院資訊處製作；財團法人民間司法改革基金會備份。
